【裁判字號】    89,重上更(三),293
【裁判日期】    900608
【裁判案由】    懲治盜匪條例
【裁判全文】
臺灣高等法院刑事判決                  八十九年度重上更(三)字第二九三號
    上  訴  人
    即  被  告  丙○○
    選任辯護人  紀鎮南
右上訴人因懲治盜匪條例案件，不服臺灣板橋地方法院八十四年度訴字第一七五八號
，中華民國八十五年四月五日第一審判決（起訴案號：臺灣板橋地方法院檢察署八十
四年度偵字第二七七六號），提起上訴，本院判決後，經最高法院第三次發回，本院
判決如左：
    主    文
原判決撤銷。
丙○○意圖為自己不法之所有，以強暴致使不能抗拒而取他人之物，處有期徒刑柒年
陸月。
    事    實
一、丙○○於民國（下同）八十四年一月九日凌晨二時許，騎用其妻丁○○向妻妹戊○○借用之ＱＤＨ－九六五號三陽牌綠色五十西西輕型機車（車主為戊○○之夫
    庚○），頭戴黑色安全帽，在台北縣三重市○○路○段十八巷內，發現單身夜歸
    之女子乙○○一人獨行，認為有機可乘，即暗中跟隨，迨乙○○進入該巷二號即
    其住處公寓之建築物電梯內（乙○○住於該處七樓七之一號），丙○○亦將機車
    停放在屋外後尾隨進入電梯內，先佯問：「小姐，你到幾樓？」，乙○○答稱：
    「七樓」，丙○○即按下五樓按鈕，於電梯關門後，旋以「小姐，我可不可以摸
    你？」言語調戲乙○○，乙○○予以峻拒，丙○○即惱羞成怒，動手毆打乙○○
    頭部（傷害部分未據告訴），嗣電梯至五樓開門，乙○○即大喊「救命！搶劫！
    」，並欲逃出電梯，丙○○旋基於為自己不法所有之意圖，以強暴方法腳踢乙○○將之拉回電梯內關門，動手強劫乙○○所有掛在右肩上之女用皮包一只，乙○○為維護其財物而與丙○○拉扯，惟因體力不敵丙○○，終至不能抗拒，其皮包
    遂為丙○○所劫取得手；惟電梯停於五樓開啟之際，該處住戶甲○○適在四樓欲
    外出，聽聞乙○○之呼救聲，即沿樓梯向上追趕，迨電梯至七樓開門後，甲○○
    亦衝至七樓，見狀即以手撐住電梯門，並進入電梯內與丙○○扭打，乙○○乃趁
    機奪回其所有皮包後逃離電梯，甲○○與丙○○扭打間扯下其所戴之安全帽，復
    在電梯外樓梯間制伏丙○○，丙○○見無法逃脫即跪地求饒，旋乘甲○○不注意
    之隙逃脫下樓，騎乘該ＱＤＨ－九六五號輕型機車逃逸，甲○○亦尾隨追至，欲
    將丙○○拉下機車而未成，遂記下該機車車號中英文字母之「Ｑ」、「Ｈ」二字
    及尾端之「九六五」數字，及車身為綠色之輕型機車等特徵後，於翌（十）日管
    區警員前來查察戶口時，將上情連同丙○○遺留之安全帽一併提供警方處理，警
    方旋依該機車資料，由甲○○陪同循線於同年月十九日晚間八時四十分，在台北
    縣中和市○○路一二七巷口查獲丙○○。
二、案經臺北縣警察局三重分局報請臺灣板橋地方法院檢察署檢察官偵查起訴。
    理    由
一、訊據上訴人即被告丙○○矢口否認其有何前開盜匪犯行，辯稱：八十四年一月八
    日當天下午一時餘許，其與妻弟己○○帶同其大女兒至台北縣八里海邊釣魚，至
    當晚十一時許，始與己○○回到中和市○○街己○○家中，並在其家中煮食飲酒
    ，約於翌（九）日凌晨一時才回到中和市○○路住處，回家後約於凌晨一時三十
    分許與妻丁○○就寢，不可能在同日凌晨二時許，騎乘機車至台北縣三重市○○
    路○段十八巷二號電梯內強劫被害人乙○○之皮包云云。
二、經查：
(一)前揭事實，業據被害人乙○○迭於警訊、偵查、原審及本院歷次前審審理中指陳
    被害經過綦詳（見偵查卷第五頁、第十七頁反面、原審一卷第二十一頁至第二十
   二頁、第六十七頁、第一二八頁、第一二九頁、第二七七頁至第二七八頁、本院
    上更一卷第十九頁、本院上更二卷第八十二頁），證人甲○○就其如何聽聞被害
    人乙○○呼救，如何上樓救援，期間如何與被告丙○○發生扭打，將被告所戴安
    全帽拉下後，被告如何跪地求饒趁隙逃脫，以及其如何記下被告所騎機車車號，
    發現對方機車座位左下側擦痕之特徵，提供警方循線查獲被告丙○○等情，亦據
    証人甲○○分別於警訊、原審、本院上更二審及本院調查理時證述明確（見偵查
    卷第七頁、第八頁、原審一卷第三十六頁至第三十七頁、第三十九頁、第二七六
    頁至第二七八頁反面、本院上更二卷第四十六頁及反面、本院卷第一一０頁至第
    一一一頁），並經證人許銘辰、許宏遠分別證述在卷（見原審一卷第三十八頁及
    反面、第二七七頁），且被害人乙○○所述與證人甲○○、許銘辰、許宏遠所証
    述之主要案發經過細節均相互符合。
(二)本案之查獲經過，係因證人甲○○於案發翌（十）日將其記下之被告所騎機車之
    車號等相關資料告知管區警員藍良森，警方即根據甲○○所提供作案歹徒所騎乘
    之機車係綠色五十ＣＣ之輕機車，車號英文字母有「Ｑ」、「Ｈ」二字，後方數
    字為「九六五」號及機車車身有刮痕等資料，經透過電腦查詢所有可能之機車車
    號組合，並依輕型機車大都以「Ｑ」字母開頭之編排原則，以「Ｑ」字母開頭搭
    配第二或第三個英文字母為「Ｈ」及車牌為九六五號之所有機車，發現其中僅有
    車號為ＱＤＨ－九六五號，登記被告連襟庚○所有之機車係屬綠色，與甲○○指
    訴之歹徒所騎乘之機車特徵相符，遂於八十四年一月十九日帶同甲○○前往指認
    ，經甲○○確認庚○並非作案之歹徒，並依庚○之供述得知上開機車係借由被告
    丙○○夫妻所騎用，遂再至台北縣中和市○○路一二七巷十七之一號被告住處查
    訪，經甲○○當場明確指認被告丙○○即係案發當日作案之歹徒，復於該址查獲
    上開機車及指認機車座椅下方之刮痕後，始將被告丙○○帶回警局，再經被害人
    乙○○指認並製作筆錄等情，亦分據證人即承辦本案之警員涂志明、藍良森於原
    審證述綦詳（見原審一卷第九十三頁及反面、第二四０頁至第二四三頁反面、第
    二六０頁至第二六一頁反面），並有證人涂志明提出之車籍作業系統集中查詢基
    本詳細資料乙份在卷可稽（見原審二卷第二頁至第六頁），核與證人甲○○供述
    情節相符，亦與證人庚○於警訊中供述當時情形一致（見偵查卷第九頁至第十頁
    ）。又證人甲○○與歹徒扭打時已取下其所戴安全帽並看清其臉孔，該歹徒並當
    場向甲○○下跪哀求「讓我走，我家中有妻子」等語，故甲○○知悉該歹
    徒之面貌及聲音，嗣甲○○於警訊及原審調查中並當場指證該歹徒即係被告丙○○無訛（見偵查卷第八頁、原審一卷第三十六頁反面），嗣於本院更上審及本院
    調查時仍證稱當初之指證無誤（見本院上更二卷第四十六頁、本院卷第一一一頁
    ），另被害人乙○○於警訊中亦到場指認被告丙○○無訛，嗣於偵查、原審及本
    院更二審調查時亦先後數度依歹徒之特徵、身材、口音、眼神指認該歹徒應為被
    告丙○○無誤（見偵查卷第五頁、第十七頁反面、原審一卷第二十一頁、第二十
    二頁反面、第一二九頁、本院上更二卷第八十二頁），核與警員涂志明證述查獲
    被告丙○○時之指認情節相符（見原審一卷第二四一頁反面至第二四二頁反面）
    ，被告丙○○亦坦承該等指認過程在卷（見原審一卷第二四二頁反面）；再參以
    被害人乙○○及證人甲○○與被告丙○○均素不相識，互無仇怨，衡情當無蓄意
    設詞誣指被告之可能；況證人甲○○係六十二年五月七日出生，案發時正值二十
    餘歲之青年時期，目光自係銳利，且於案發過程中與作案歹徒拉扯打鬥，又當場
    扯下歹徒所戴之安全帽，歹徒於被拉下安全帽後，並曾跪地求饒，其自有充裕之
    時間觀察歹徒之容貌、特徵，且被告係濃眉大鼻，輪廓清楚（見偵查卷第九十二
    頁證物袋內之相片），甲○○因而對歹徒之容貌應能觀察清晰印象深刻，斷無誤
    認之可能，否則其何能於警方甫循線查得機車所有人庚○時，証人甲○○即能當
    場指稱庚○並非作案之歹徒，而未順勢指認庚○其人即為歹徒以為攀誣？且證人
    甲○○指證車主庚○及被告丙○○時態度堅決篤定，並無遲疑不確定之情形，足
    見其印象深刻，應無指認錯誤之可能；被害人乙○○雖因歹徒所戴安全帽有面部
    護蓋而無法認清其容貌，但其在電梯內與歹徒相處周旋數分鐘，且係受害人，在
    受害之瞬間，對加害歹徒之體型、口音、眼神等特徵，自易留有深刻之印象，亦
    不致有憑空妄指被告之理。再者，被告丙○○雖戴有安全帽而無法看清其臉部，
    然此應係指無法看清被告完整之容貌及臉形輪廓而言，被告既然曾對被害人乙○○出言調戲，復毆打被害人乙○○，被害人乙○○並與被告拉扯而欲奪回被劫之
    皮包，即使被告丙○○所戴之安全帽有護蓋，雙方仍有多次目光交會之情形，且
    護蓋既係透明，被害人乙○○當然能看見被告之眼神而留下深刻之記憶，因此被
    害人乙○○由被告之眼神指認乙節，並無違反一般生活經驗法則之處；故綜合被
    告丙○○遭查獲之經過及被害人乙○○、證人甲○○之指認各節以觀，被告丙○○應為本案強劫被害人乙○○之歹徒，洵無疑議。
(三)本案警方係根據證人甲○○案發當時記下之車號及車身特徵，查證過濾後始循線
    查獲被告所騎乘之機車等情，已如前述，證人甲○○於本院更上審時亦證稱當時
    外面有路燈，蠻亮的，現在已記不得車子顏色、牌號（按甲○○於八十九年五月
    二十四日在本院更二審作證時，距案發時間已五年有餘），惟當時之指認過程並
    無錯誤等語，被害人乙○○亦供稱案發後甲○○曾告知其記下之車號等資料等情
    ，且證人即被害人乙○○之夫許宏遠亦到庭證稱：「我是經妹妹告知後才衝下去
    ，下去後見到姚先生，姚先生告訴我他記得二個英文號碼是ＨＱ．．．」、「當
    時姚先生說車牌是Ｈ、Ｑ、九六五或是Ｑ、Ｈ九六五，他說車號是那二組的一組
    ，而我們在討論時並把它寫在紙上等語極為明確（見原審一卷第三十八頁反面、
    第二七九頁），足徵當時證人甲○○所記並提供與警方之該機車資料並無錯誤；
    至被害人乙○○於原審調查時曾供稱：甲○○告訴我說，嫌犯所騎機車號碼之Ｈ
    英文字被遮住；另証人甲○○於原審亦曾供稱只看到機車號碼前面二字及後三字
    ，前面二字好像ＦＱ；嗣又稱機車號碼前面英文字為Ｈ或Ｑ；證人許宏遠證稱：
    甲○○說嫌犯所騎機車車牌英文字為ＨＱ或ＱＨ組合中之一組；證人即警員涂志
    明則證稱：甲○○說機車號碼為ＱＤＨ三字，但排列順序不確定，數人供詞並不
    完全一致，此或因距案發時已有一段時日，渠等記憶難免模糊所致，然渠等對機
    車號碼關於阿拉伯數字部分所述並無相異，且警方根據該機車車號排列組合，查
    出僅有庚○之機車係屬綠色，再由帶同証人甲○○前往指認，甲○○並於原審審
    理中當庭指認上開機車照片上之刮痕無訛（附於原審一卷第二六三頁之照片編號
    六），顯無記憶不清情事，被告丙○○指摘證人甲○○指認及記憶有誤云云，尚
    非可採。又原審就證人甲○○所提供之車號之各種組合可能，向各地監理單位函
    查所有可能車牌號碼之排列組合之車籍資料經比對結果，除庚○所有之前開機車
    係綠色與甲○○指證相同外，別無其他綠色機車存在可供查証，亦有台灣省公路
    局台北區監理所、台北市監理處、臺灣省公路局高雄區監理所、臺灣省公路局台
    中區監理所彰化監理站、臺灣省公路局台北區監理所板橋監理站函覆之車籍資料
    多紙附卷足稽（均附於原審二卷內）；又查輕型機車之車號，除以Ｑ字開頭排列
    編號外，亦有以Ｒ、Ｗ字母開頭編號者，固有臺灣省公路局台北區監理所板橋監
    理站函及號牌數量及代碼分配表影本可按（見本院上更一卷第三十五頁、第三十
    六頁），然本院前審再以此可能之排列組合，向公路監理機關查詢八十四年間牌
    照號碼開頭之英文字母分別為ＲＱＨ或ＲＨＱ、ＷＱＨ或ＷＨＱ，末三位數字為
    九六五，顏色為綠色之輕型機車之車籍資料，嗣經交通部公路局嘉義區監理所台
    南監理站、高雄區監理所屏東監理站、臺北區監理所花蓮監理站、及新竹區監理
    所桃園監理站查覆結果，該等輕型機車之顏色均與證人甲○○所指證之綠色不符
    ，有各該監理站之回函及所附之車籍資料可考（見本院上更二卷第三十頁至第四
    十頁），就前開各輕型機車之車籍資料查詢結果，除庚○所有曾借予被告丙○○
    及其妻騎用之ＱＤＨ－九六五號機車與證人甲○○指證之機車相符外，其餘悉無
    顏色相同或近似之輕型機車存在，依此足堪排除尚有其他相似機車涉及本案之可
    能，故被告丙○○確有被害人乙○○及證人甲○○指認之犯行，已無庸置疑。
(四)被告雖辯稱其於案發前日即八十四年一月八日下午至八里海邊釣魚，至一月九日
    凌晨一時許始行返家，未曾前往犯案云云，證人己○○（即被告之妻舅）、胡秀
    玲（即己○○之妻）、丁○○（即被告之妻）、陳錦全亦均為相同之證言，惟查
    本案之犯案時間為八十四年一月九日凌晨二時餘許，至於案發前一日（八日）下
    午被告身在何處，有無釣魚，均與本案之犯罪事實無關，且縱如証人己○○、丁○○等所稱被告係於一月九日凌晨一時許始行返家，然距本案案發時間，尚有四
    、五分鐘之暇，且該時已屬深夜人車稀少時段，車行順暢，被告仍有充裕之時間
    騎機車自被告住處之台北縣中和市○○路駛抵三重市○○路之案發地點，故證人
    己○○、胡秀玲、丁○○、陳錦全之證言縱令屬實，亦均不足資為有利於被告之
    論據，而據以推翻前述之積極事證。再查雖證人己○○於偵查中、原審及本院到
    庭證稱其於八十四年一月八日下午與被告丙○○同往台北縣八里海邊釣魚，至同
    日晚間十二時許始回家云云；證人陳錦全亦於本院前審調查時證稱其於八十四年
    一月八日下午至八里海邊釣魚而結識被告，於當晚十時許離開時被告丙○○仍在
    釣魚云云；證人胡秀玲於本院前審調查時亦證稱八十四年一月八日下午，被告丙○○與其夫己○○帶同其六歲之女兒至海邊釣魚，約於當晚十一時許返家，並在
    其家中煮魚喝酒云云；證人即被告之妻姨戊○○亦證稱八十四年一月八日被告夫
    妻未向其借用該ＱＤＨ－九六五號機車云云；然其中證人己○○、胡秀玲、戊○○三人均為被告丙○○之近親，彼等所為證言已難免偏頗，況：證人陳錦全謂
    其於八十四年一月八日至海邊釣魚時初識被告及己○○，因而在記事簿記載該二
    人之姓名、電話及相識日期云云，然該記事簿（該記事簿影本經被告於八十五年
    八月六日附於上訴理由狀內）除被告丙○○及己○○部分特別加註８４．１．８
    字樣外，其餘之姓名、電話並無標明認識日期，其理安在？證人陳錦全特別強調
    其於八十四年一月八日認識被告丙○○及己○○，其原因即有可疑；退言之，證
    人陳錦全果於八十四年一月八日在海邊釣魚結識被告及己○○，惟陳錦全自承當
    晚十時許即先行離去，其對離去後被告丙○○之行蹤當無從知悉，依証人陳錦全
    之證言，亦難援引為有利於被告之證據。又國曆一月間，台灣地區正值寒冬，
    北部沿海東北季風強勁，風大浪大，乃週知之事實，壯年男子前往海釣，猶恐難
    抵寒風，焉有帶同年僅六歲之女童前往海邊釣魚至深夜十一時，而不畏寒風之理
    ？至該ＱＤＨ－九六五號機車，確係由庚○交由被告丙○○夫妻騎用，並在被
    告處查獲，已如前述，證人戊○○猶稱該機車未借予被告夫婦使用云云，亦與實
    情不符。
(五)證人即被告之妻丁○○於原審固庭證稱：「案發時他（指被告）都與我在一起，
    即案發凌晨二點前他從外釣魚回來，我於凌晨一點多時即在家等他回來．．．而
    他回來的時間是凌晨一時四十分左右，他進門即向我說對不起，並洗釣具及洗冰
    箱．．．」等語（見原審一卷第七十四頁及反面），所供與被告於警訊時所稱：
    「案發當晚我與小舅子己○○至八里海邊釣魚，回到家中約晚上十二點左右，然
    後洗澡睡覺」等語（見偵查卷第三頁反面），關於被告返家之時間顯不相符，亦
    與被告於原審調查中供稱：「魚放在己○○的冰箱裡，到他家將釣得魚煮湯吃，
    而釣竿是我的，我只帶釣竿，我當天是騎機車，所以沒帶冰箱」等語（見原審一
    卷第七十五頁），亦有所矛盾；且丁○○係被告之妻，所為證言亦難免偏頗，殊
    難據其證言即為對被告有利之認定；況丁○○復證稱八十四年一月八日，係其及
    大女兒之生日，就其家庭活動而言，其代表之意義自係非比尋常，被告非惟未留
    在家中與家人共同慶生，竟偕同己○○至八里海邊釣魚，於返回己○○家中亦未
    即時返家，更且在己○○家中煮魚飲酒，迄深夜一時餘許始行返家，亦與常情有
    違。
(六)又關於八十四年一月九日凌晨二時餘許案發時被告之穿著，證人甲○○於警訊時
    即證稱：歹徒當時係著黑色皮上衣，穿拖鞋，下半身未注意等語，核與被害人乙○○指認之歹徒係夾克、休閒褲等語（均見偵查卷第六頁及第八頁反面），並
    無不合（皮衣亦屬夾克之一種）；縱證人甲○○嗣後於原審復證稱：「他（即被
    告）穿牛仔褲、脫鞋、汗衫（類同今日所穿）」等語（見原審一卷第三十六頁反
    面），然其業就作案歹徒之容貌、身材及其口音等特徵描述清楚，尚不能因其嗣
    後略有歧異之證詞即遽認其前開不利被告之證言均不可採。證人即被告之鄰居黃
    開春、方惠桃雖於本院前審調查時證稱渠等未見過被告戴安全帽、穿黑色皮衣云
    云，然以現今社會人際關係之淡薄，僅為鄰居關係，實無從知悉被告究竟有無戴
    過安全帽或穿過黑色皮衣，證人黃開春、方惠桃之證詞充其量僅足以證明彼等「
    未看過」被告戴安全帽，穿黑色皮衣而已，並不足以證明被告確無上開物品，或
    未曾穿戴上開物品，其等之證言亦難援為有利被告之證據。
(七)至證人甲○○所指認該機車之刮痕，係在後座左側下方黑色塑膠部分，業經本院
    前審勘驗該機車後座左側下方黑方塑膠部分確有褪色痕跡，雖以肉眼觀之，無從
    辨別是刮痕或褪色（見本院上更一卷第五十九頁之勘驗筆錄），且該機車製造廠
    商三陽工業股份有限公司派員鑑定結果，認該左側下方黑色塑膠部分，並無機車
    行進中傾倒後所造成之刮痕，且未曾拆換左右綠色護蓋及兩側下方黑色塑膠部分
    零件等語，有三陽工業股份有限公司八十六年十二月一日（八六）三工湖服字第
    五九二號函乙份在卷可稽（見本院上更一審卷第六十一頁），然該機車該處之黑
    色塑膠確有褪色情形，以肉眼無法辨別是否為刮痕抑或褪色，業已說明如前，證
    人甲○○在被告騎乘該機車快速逃逸時，欲拉住該機車未著，見該機車後座左側
    下方黑色塑膠部分有該處痕跡，因而認係刮痕，亦無何悖情之處，尚難據此即為
    被告為有利之認定。
(八)依交通部中央氣象局八十五年七月五日中象參字第八五０三０二九號函附之八十
    四年一月逐時降雨量資料顯示，八十四年一月八日下午淡水、金山一帶未下雨，
    固與被告所陳其至八里海邊釣魚時未下雨乙節相符，惟此與被告是否曾前往強劫
    被害人乙○○皮包無涉，亦不足據以證明被告未涉犯本件盜匪犯行。
(九)被告選任辯護人雖以本案並無八十四年一月九日凌晨案發後被害人乙○○或證人
    甲○○之報案筆錄或相關資料等相質疑，然查本案案發當時被害人乙○○並未至
    轄區之台北縣警察局三重分局光明派出所報案，證人甲○○亦係在警員藍良森於
    翌（十）日前往查戶口時，始告知有本件強劫案件及其曾目擊歹徒所騎乘之機車
    號碼等相關資料，警方再循線追查，故在此之前並無何報案資料乃屬當然，辯護
    人前開質疑即非有據。且本案係警方依前開資料循線查獲被告後，才通知相關人
    員前往製作警訊筆錄等情，亦據證人即承辦警員涂志明、藍良森於原審中證述綦
    詳，核經證人甲○○於原審及本院前審審理時中結證情節相符（見原審一卷第二
    四０頁至第二四一頁反面、第二六一頁、第二七六頁反面、本院上更二卷第四十
    七頁反面），被害人乙○○於原審亦陳稱其於案發當天雖有打電話到警察局，惟
    未正式報案，亦未前往製作警訊筆錄等情（見原審一卷第二七七頁），嗣於本院
    前審亦先後指稱：「其有打電話報警，可能是報錯位置，警察很久都沒來。」、
    「有打電話報案，有到派山所，是報案或備案不清楚，印象中在派出所簽名只有
    一次，就是看到被告那一次。」等語（見本院上更一卷第二十頁反面、本院上更
    二卷第八一頁反面、八二頁），顯見被害人乙○○係在被告遭查獲後前往派出所
    指認被告時，始製作警訊筆錄甚明，可知本案除偵查卷內所附被告遭查獲後警方
    就被告、被害人乙○○及相關證人等製作之偵訊筆錄外，別無任何依據被害人乙○○或證人甲○○報案所正式製作之相關筆錄或報案資料存在應可認定。
(十)又本案職司偵查之警察機關及檢察機關雖未將被告遺留在現場之安全帽送交法院
    ，本院亦先後向台北縣警察局三重分局查詢並調取該安全帽結果，據該分局以八
    十九年六月十三日八九北警重刑字第一一六三０號函覆稱：「經清查結果，光明
    派出所簿冊已逾保管年限（二年）查無資料，該分局之原卷因年現亦查無資料。
    」等情（見本院上更二卷第八十四頁），及以九十年五月八日九十北警重刑字第
    四七二八號函覆稱：「本案事隔已久，本分局歷經兩次搬遷，檔案料已再重新整
    理，致無法調取本件資料。」等語（見本院卷第一二一頁），可見該安全帽因未
    妥善保管可能已滅失而無法尋得；然依前述被害人乙○○、證人甲○○、涂志明
    、及被告供述之情形，本案當時確有被告犯案時所戴、並為甲○○取下之安全帽
    乙頂，且承辦警察亦曾令被告試戴該安全帽供被害人指認無訛，至該安全帽目前
    雖未能查獲供為審判期日調查之證據，然而本案係依據前述諸多經合法調查之證
    據資料供為認定被告犯罪事實之依據，並非以該安全帽作為被告犯罪之罪證，故
    縱將該安全帽之證據予以排除不用，亦與全案情節不生影響，偵查機關此部分之
    辦案瑕疵自不足據為有利於被告之論斷。
(十一)證人黃開春、方惠桃所為被告大部分騎野狼機車，未見過被告穿黑色皮衣、帶
      黑色安全帽等證言（上訴自卷第二十九頁至第三十頁），均與案發當時之待證
      事實無關，難以援為有利於被告之證據；被告選任辯護人另辯謂被告自有一二
      五ＣＣ機車，不可能作案時換騎性能較差之輕型機車，及被告年紀較長，不諳
      日語，不可能稱甲○○為，及被告為水電工，平素戴工程帽，並無黑色
      安全帽，又被告體格強壯，不可能為甲○○制伏云云，無非均為臆測之詞，並
      無實據可佐，且被告換騎他人之機車，其目的或因如此較不易遭追查，可藉為
      日後脫責之藉口，雖原為日語，然早為社會上一般人所通用，至於被告
      固然體格強壯，惟其原本僅係對單身弱女下手，迨驟逢見義而為之男性出現，
      且極為勇猛救護被害人，非其始料所及，故在心虛畏罪下，只思逃離現場而不
      敢摶命，亦屬情理之常，辯護人所辯各節要屬卸責之詞，無足採信。
(十二)又被告在電梯至五樓開門，乙○○欲逃出電梯，即遭被告以腳踢並拉回電梯內
      關門，動手強劫乙○○所有掛在右肩上之女用皮包一只，乙○○為維護其財物
      而與丙○○拉扯，惟因體力不敵丙○○，終至不能抗拒，任被告將其皮包劫取
      得手；迨證人桃廷明於追至七樓電梯開門時，見狀即以手撐住電梯門，被害人
      乙○○始憶起皮包被劫，乃動手與被告拉扯欲奪回皮包，甲○○遂進入電梯內
      與丙○○扭打，乙○○趁隙始自被告手中奪回其皮包等情，業據被害人乙○○
      先後陳稱：「．．該歹徒即用手打我頭部，並動手搶我掛於右肩上的女用皮包
      ，．．。」、「．．並打我臉就動手搶我皮包，到了七樓甲○○進入電梯內，
      我就把皮包搶回來。」、「．．電梯到五樓時，我隨即要出去，他（即被告）
      即踢我，我反擊，但不敵被抓回電梯繼續往七樓上升，在此途中他搶我的皮包
      ，到七樓時，有四樓的姚先生衝上來並撐住電梯問我有無被欺負，我答稱他打
      我並搶我皮包，嗣我隨即搶回皮包．．。」、「電梯在五樓到七樓之間時，他
      搶我的皮包，他搶我時，我沒有反抗，因我被嚇了而不知反抗，後電梯到七樓
      時門開，即有姚先生把門撐開擋著，我才想到皮包被搶，而要去把它搶回來．
      ．。」、「在五樓左右該皮包就被搶過手，而待電梯到七樓時，才又奪回來。
      」等語綦詳（見偵查卷第五頁反面、第十七頁反面、原審卷一第二十二頁、第
      一二九頁、第二七八頁），顯見被告當時已將被害人乙○○之皮包強劫得手，
      其所犯匪罪業已既遂甚明。雖證人甲○○於原審調查之初曾指稱：「．．到
      七樓時，電梯門打開，見到七樓鄰居即乙○○及一位戴安全帽的男子，那男子
      在拉扯乙○○之皮包．．。」等語（見原審卷第三十六頁），似與被害人乙○○所供其皮包在電梯升到五樓到七樓間時即遭被告強劫得手不符，惟依被害人
      乙○○前開所述被害情節觀之，其皮包係在五樓至七樓之電梯內即遭被告強劫
      得手，迨電梯升至七樓開門時，因其見甲○○將電梯門撐開擋著，被害人乙○○始想起皮包被劫，乃動手欲奪回皮包而與被告拉扯，足徵證人甲○○所目睹
      被告與被害人乙○○在拉扯皮包，應係被害人於電梯門在七樓打開後，見姚某
      撐住電梯門時，為奪回皮包而與被告拉扯情形，而非被告盜匪尚未既遂，仍與
      被害人在拉扯強劫皮包甚明，況證人甲○○於警訊中已陳稱：「．．即追到七
      樓時，電梯門打開了，其見一名男子頭戴安全帽（黑色）手上拿乙只女用皮包
      ，與電梯內女子拉扯，我亦上前制止時，該被害女子順著強回被強皮包．．。
      」等語（見偵查卷第七頁反面），嗣經本院再傳訊證人甲○○就當時發生之詳
      情加以訊問，則供稱：「當時電梯門打開，已經見到被告手拿著被害人的皮包
      ，被害人想搶回皮包，二人在拉扯，我就上開制止，被害人就利用機會把皮包
      搶回來．．。」等語（見本院卷第一一一頁），益徵被告在七樓電梯門打開時
      ，確實已強劫被害人乙○○之皮包既遂，被害人與被告拉扯其係在奪回被劫取
      之皮包，洵無疑議。
(十三)綜上所論，足徵被告所辯各節，無非虛飾卸責之詞，均委不足採，被告所犯罪
      證明確，其犯行洵堪認定。至被害人乙○○經本院查址並傳、拘，均因傳拘無
      著，有本院送達證書回證、法務部戶役政連結作業系統、拘票報告書在卷可稽
      ，已無從傳訊，併此敘明。
三、按搶奪與強盜雖同具不法得財之意思，然搶奪罪係指乘人不備，公然掠取他人之
    財物而言，如施用強暴、脅迫，致使不能抗拒而取其財物或令其交付者，則為強
    盜罪。至所謂強暴脅迫手段，祇須抑壓被害人之抗拒，足以喪失其意思自由為已
    足，縱令被害人實際並無抗拒行為，仍於強盜罪之成立不生影響（最高法院二十
    年年度非字第一七三號、二十年年度非字第二０一號、二十年度非字第八四號、
    六十四年度台上字第一一六五號判例參照）；被告丙○○既意圖為自己不法之所
    有，於深夜在電梯內對單身婦女之被害人乙○○以強暴手段劫取其皮包，其所施
    用之手段在客觀上觀察已達抑壓被害人之抗拒，足令其喪失意思自由之程度，核
    被告所為，係犯懲治盜匪條例第五條第一項第一款之普通盜匪罪；被告於電梯在
    五樓開啟時，被害人乙○○欲逃出電梯時，即基於意圖為自己不法所有之犯意，
    以強暴方法將被害人拉回電梯，此時已為盜匪犯行之著手，即為盜匪之部分行為
    ，自無另行成立妨害自由之問題；又被告在電梯內時已劫得被害人乙○○之皮包
    將之置於本身實力支配之下，其犯罪已屬既遂，縱然事後被害人乙○○又趁機奪
    回皮包，仍與被告已成立之既遂罪責不生影響（已如前述）；嗣被告雖為脫免逮
    捕而與證人甲○○扭打而施以強暴，然盜匪罪並不以此為加重條件，證人甲○○
    亦未成傷，復未提出告訴，被告此部分自無庸論以其他刑責，併此敘明。
四、原審以被告所犯罪証明確予以論科，固非無見，惟查本件被告所為係犯普通盜匪
    罪，原審認係犯刑法第三百三十條、第三百二十一條第一項第一款、第三百二十
    九條之加重強盜罪，其關於事實之認定及法律之適用俱有未合，被告上訴意旨空
    言否認犯罪，徒陳詞指摘原判決失當，固無理由，惟原判決既有可議，自屬無可
    維持，應由本院將原判決予以撤銷改判，爰審酌被告尚無前科，於深夜對隻身婦
    女施暴，嚴重影響社會秩序，情節非輕，犯後又毫無悔意，惟其實際尚無不法所
    得等一切情狀，量處其有期徒刑七年六月，以示懲儆。
五、被告因盜匪所得之財物皮包乙只，當場已為被害人乙○○取回，自無庸為發還被
    害人乙○○之諭知，附此敘明。
六、據上論斷，應依刑事訴訟法第三百六十九條第一項前段、第三百六十四條、第二
    百九十九條第一項前段、懲治盜匪條例第五條第一項第一款，判決如主文。
本案經檢察官張秋雲到庭執行職務。
中      華      民      國    九十    年      六      月        八      日
                            臺灣高等法院刑事第十六庭
                                審判長法  官  許  增  男
                                      法  官  蔡  彩  貞
                                      法  官  黃  鴻  昌
右正本證明與原本無異。
如不服本判決應於收受送達後十日內向本院提出上訴書狀，其未敘述上訴之理由者並
得於提起上訴後十日內向本院補提理由書（均須按他造當事人之人數附繕本）。
                                      書記官  黃  千  鶴
中      華      民      國    九十    年      六      月      十四      日
附錄：本案論罪科刑法條全文
懲治盜匪條例第五條：
有左列行為之一者，處無期徒刑或七年以上有期徒刑：
一、意圖為自己或第三人不法所有，以強暴、脅迫、藥劑、催眠術或他法，致使不能
    抗拒，而取他人之物或使其交付者。
二、發掘墳墓而盜取殮物者。
三、藏匿或包庇盜匪者。
前項第一款之未遂犯罰之。
預備犯第一項第一款之罪者，處一年以下有期徒刑。


司法院資訊處製作；財團法人民間司法改革基金會備份。
